【裁判字號】    92,訴,329
【裁判日期】    921017
【裁判案由】    拆屋還地
【裁判全文】
臺灣士林地方法院民事判決  九十二年度訴字第三二九號
    原      告  戊○○
    訴訟代理人  王昧爽律師
    被      告  丙○
                甲○○
                丁○○
                己○○
                乙○○
    共      同
    訴訟代理人  曹麗文律師
    複  代理人  謝碧鳳律師
右當事人間請求拆屋還地事件事件，本院判決如左：
    主      文
被告丙○應將坐落臺北縣淡水鎮○○段八四之二地號土地上，門牌號碼臺北縣淡水鎮
○○路四一七巷六號一樓如附圖Ａ所示部分之地上建物拆除，將該部分土地返還原告
；被告丙○並應給付原告新臺幣壹萬貳仟佰拾壹元，及自民國九十二年八月十四
日起至清償日止，按年息百分之五計算之利息，並自國九十二年三月九日起至返還上
開土地日止，按月給付原告貳佰貳拾伍元。
被告甲○○應將坐落臺北縣淡水鎮○○段八四之二地號土地上，門牌號碼臺北縣淡水
鎮○○路四一七巷八號一樓如附圖Ｂ所示部分之地上建物拆除，將該部分土地返還原
告；被告甲○○並應給付原告新臺幣壹萬陸仟零玖拾元，及自民國九十二年八月十
四日起至清償日止，按年息百分之五計算之利息，並自民國九十二年三月九日起至返
還上開土地日止，按月給付原告新臺幣貳佰玖拾元。
被告王素娥應將坐落臺北縣淡水鎮○○段八三之一地號土地上，門牌號碼臺北縣淡水
鎮○○路四一七巷十號一樓如附圖Ｃ所示部分之地上建物拆除，將該部分土地返還原
告；被告王素娥並應給付原告新臺幣壹萬陸仟捌佰陸拾玖元，及自民國九十二年八月
十四日起至清償日止，按年息百分之五計算之利息，並自民國九十二年三月九日起至
返還上開土地日止，按月給付原告新臺幣佰零柒元。
被告甲○○、丁○○、乙○○、己○○應將坐落臺北縣淡水鎮○○段八三之一、八四
之二地號土地上，門牌號碼臺北縣淡水鎮○○路四一七巷八號一、二樓及十號一、二
樓如附圖Ｄ所示部分之地上建物拆除，將該部分土地返還原告；被告甲○○、丁○○
、乙○○、己○○並應連帶給付原告新臺幣壹萬壹仟捌佰陸拾陸元，及自民國九十二
年八月十四起至清償日止，按年息百分之五計算之利息，並自民國九十二年三月九日
起至返還上開土地日止，按月連帶給付原告新臺幣貳佰壹拾陸元。
原告其餘之訴駁回。
訴訟費用由被告丙○、甲○○、丁○○各自負擔五分之一，被告甲○○、丁○○、乙○○、己○○連帶負擔五分之一；餘由原告負擔。
本判決第一項、第二項、第三項於原告分別以新臺幣貳萬伍仟元、萬元、萬元各
為被告丙○、甲○○、丁○○供擔保後，各得為假執行，但被告丙○、甲○○、丁○○分別於假執行程序實施前各以新臺幣陸萬陸仟貳佰陸拾肆元、捌萬陸仟肆佰柒拾柒
元、玖萬零陸佰肆拾伍元或等值之世華銀行可轉讓定期存單為原告預供擔保，各得免
為假執行。
本判決第四項於原告以新臺幣貳萬伍仟元為被告甲○○、丁○○、乙○○、己○○供
擔保後，得為假執行；但被告甲○○、丁○○、乙○○、己○○於假執行實施前以新
臺幣陸萬仟柒佰陸拾肆元或等值之世華銀行可轉讓定期存單為原告預供擔保，得免
為假執行。
原告其餘假執行之聲請駁回。
    事實及理由
一、原告起訴主張：
（一）原告於民國八十七年六月八日，取得坐落於臺北縣淡水鎮○○段八三之一、八
      四之二地號二筆土地（下稱系爭土地）之所有權，被告丙○、甲○○、丁○○
      、乙○○、己○○均未經原告同意，擅自使用該土地搭蓋車庫、花台、樓梯等
      ，其占用情形如下：
      １、被告丙○占用系爭八四之二地號土地內如附圖所示之Ａ（面積六點三六平
          方公尺）部分，門牌號碼為臺北縣淡水鎮○○路四一七巷六號一樓，擅自
          搭建花台。
      ２、被告甲○○占用系爭八四之二地號土地內如附圖所示Ｂ（面積八點三０平
          方公尺）部分，門牌號碼為臺北縣淡水鎮○○路四一七巷八號一樓，擅自
          搭建車庫、花台。
      ３、被告王素娥占用系爭八三之一地號土地內如附圖所示Ｃ（面積八點七０平
          方公尺）部分，門牌號碼為臺北縣淡水鎮○○路四一七巷十號一樓，擅自
          搭建車庫、花台。
      ４、被告甲○○、丁○○、乙○○、己○○占用系爭八三之一、八四之一地號
          土地內如附圖所示Ｄ（面積六點一二平方公尺）部分，門牌號碼為臺北縣
          淡水鎮○○路四一七巷八號一、二樓及十號一、二樓，擅自搭蓋樓梯，被
          告四人對該樓梯為公同共有關係。
（二）按無權占有他人土地，可能獲致相當於租金之利益，為社會通常觀念（最高法
      院六十一年台上字第一六九五號判例參照）。本件被告無法律上之原因而受利
      益，致原告受損害，而上開土地位於高級住宅區，房地產價值甚高，故應依土
      地法第一百零五條準用第九十七條規定，認以土地申報地價年息百分之十計算
      之不當得利給付原告為宜，從而，原告爰依民法第七百六十七條、一百七十九
      條之規定及基於公同共有關係，訴請被告返還土地，並應請求被告自原告八十
      七年六月八日取得土地起至九十二年三月八日止，共四年九個月相當於租金之
      不當得利，及自原告更正訴之聲明暨更正起訴狀繕本送達被告之翌日起，至清
      償日止，按年息百分之五計算之利息，另自九十二年三月九日起，至返還土地
      日止，按月給付原告相當於租金之不當得利。並聲明：
      １、被告丙○應將坐落系爭八四之二地號土地上，門牌號碼臺北縣淡水鎮○○
          路四一七巷六號一樓如附圖Ａ所示部分之地上建物拆除，將土地返還原告
          。被告丙○應給付原告新臺幣（下同）二萬四千六百八十八元，及自九十
          二年八月十四日（更正起訴狀繕本送達被告翌日）起，至清償日止，按年
          息百分之五計算之利息，並自九十二年三月九日起至返還土地日止，按月
          給付原告四百四十九元。
      ２、被告甲○○應將坐落系爭八四之二地號土地上，門牌號碼臺北縣淡水鎮○○路四一七巷八號一樓如附圖Ｂ所示部分之地上建物拆除，將土地返還原
          告。被告甲○○應給付原告三萬二千二百二十元，及自九十二年八月十四
          日起，至清償日止，按年息百分之五計算之利息，並自九十二年三月九日
          起至返還土地日止，按月給付原告五百八十六元。
      ３、被告王素娥應將坐落系爭八三之一地號土地上，門牌號碼臺北縣淡水鎮○○路四一七巷十號一樓如附圖所示Ｃ所示部分之地上建物拆除，將土地返
          還原告。被告王素娥應給付原告三萬三千七百九十七元，及自九十二年八
          月十四日起，至清償日止，按年息百分之五計算之利息，並自九十二年三
          月九日起至返還土地日止，按月給付原告六百一十五元。
      ４、被告甲○○、丁○○、乙○○、己○○應將坐落系爭八三之一、八四之二
          地號土地上，門牌號碼臺北縣淡水鎮○○路四一七巷八號一、二樓及十號
          一、二樓如附圖所示Ｄ所示部分之地上建物拆除，將土地返還原告。被告
          甲○○、丁○○、乙○○、己○○應連帶給付原告二萬三千五百七十四元
          ，及自九十二年八月十四日起，至清償日止，按年息百分之五計算之利息
          ，並自九十二年三月九日起至返還土地日止，按月連帶給付原告四百三十
          二元。
      ５、訴訟費用由被告負擔。
      ６、原告願提供擔保，請准宣告假執行。
二、被告對原告主張系爭八十三─一、八四─二地號土地為原告所有，且被告所有之
    建物占用如圖所示Ａ、Ｂ、Ｃ、Ｄ部分土地之事實，固不爭執，惟抗辯：被告丙○、甲○○、丁○○、乙○○四人於七十六年間分別向建商預購系爭建物，並於
    七十八年交屋過戶，至今已十餘年；被告己○○則於八十四年間自前手購得，亦
    住了八年多，被告五人均不知有無權占用原告土地之情事，直至原告聲請調解始
    知可能有無權占用之事實。且「系爭八三之一地號土地」之地目為「旱」，系爭
    八四之二地號土地」之地目為「田」，均非建地，而原告主張被告占用系爭土地
    之部分，乃用於搭蓋車庫、花台、樓梯等，並非當住宅使用，何價值之有？再者
    ，系爭土地位於死巷內，無法通達其他道路，附近沒有市場，沒有學校，只有竹
    圍國中、國小，距離有五、六公里之遠，是原告稱「系爭土地位於高級住宅區，
    房地產價值甚高」，實屬無據，被告認為本件每月相當於租金之不當得利計算，
    土地申報總地價年息百分之三計算為宜。並聲明：
    １、原告之訴及假執行之聲請均駁回。
    ２、如受不利判決，願供現金或世華銀行無記名可轉讓定期單為擔保，請准宣告
    免為假執行。
三、原告主張系爭八三之一、八四之二地號土地為原告所有，系爭八四之二地號土地
    上有被告丙○所有建物占用如附圖所示Ａ部分、被告甲○○所有之建物占用如附
    圖所示Ｂ部分；系爭八三之一地號土地上有被告丁○○所有之建物占用如附圖所
    示Ｃ部分；系爭八三之一、八四之二地號土地有被告甲○○、丁○○、乙○○、
    己○○公同共有之建物占用如附圖所示Ｄ部分之事實，業據其提出系爭八三之一
    、八四之二地號土地登記謄本、建物登記謄本為證，並經本法院於九十二年七月
    十八日履勘現場並囑託臺北縣淡水地政事務所測量，有本院九十二年七月十八日
    勘驗筆錄及臺北縣淡水地政事務所九十二年七月二十二日北縣淡地測字第０九二
    ００一七七二三號函附之土地複丈成果圖在卷可證，被告對此亦不爭執，應堪認
    原告主張之事實為真實。
四、按所有人對於無權占有其所有物者，得請求返還之；對於妨害其所有權者，得請
    求除去之，民法第七百六十七條前段、中段分別定有明文。原告為系爭土地之所
    有權人，被告為無權占有人等事實，一如前述，被告自有拆除之權能，雖被告抗
    辯伊等於占有之初不知有無權占有情事云云，然無權占有者，係指無正當權源而
    占有其物而言，其發生原因如何，期間長短，占有人善意惡意，有無過失，均所
    不問，是被告所辯，並不影響原告所有物妨害除去請求權、所有物返還請求權之
    行使。從而，原告依民法第七百六十七條之規定，訴請被告丙○、甲○○應分別
    將各自占有系爭八四之二地號土地內如附圖所示之Ａ、Ｂ部分地上建物拆除，並
    將Ａ、Ｂ部分土地返還原告；被告丁○○應將占有系爭八三之一地號土地內如附
    圖所示之Ｃ部分地上建物拆除，並將Ｃ部分土地返還原告；被告甲○○、丁○○
    、乙○○、己○○應將共同占有系爭八三之一、八四之二地號土地內如附圖所示
    之Ｄ部分上建物拆除，並將Ｄ部分土地返還原告，為有理由，應予准許。
五、按「無法律上之原因而受利益，致他人受損害者，應返還其利益。雖有法律上之
    原因，而其後已不存在者，亦同。」，民法第一百七十九條定有明文。因此，不
    當得利以無法律上原因而受利益，致他人受損害之事實為基礎，乃係依法律的規
    定而發生債的關係，是屬於事件，並非法律行為，即不以意思表示為依據，與當
    事人主觀要件無涉，凡由於法律行為以外一定之事實，發生財產變動，致一方受
    利益，他方受損害，而有不公平的事實，不當得利之法律關係即可成立。是被告
    雖抗辯占有之初不知有何無權占有情事云云，自與本件不當得利之成立無涉。又
    按「依不當得利之法則請求返還不當得利，以無法律上之原因而受利益，致他人
    受有損害為要件，故其得請求返還之範圍，應以對方所受之利益為度，非以請求
    人所受損害若干為準，無權占有他人土地，可能獲得相當於租金之利益為社會通
    常之觀念（最高法院六十一年度台上字第一六九五號判例要旨參照）。又「城市
    地方房屋之租金，以不超過土地及其建築物申報總價年息百分之十為限。約定房
    屋租金，超過前項規定者，該管直轄市或縣（市）政府得依前項所定標準強制減
    定之。」，土地法第九十七條定有明文。依土地法第一百零五條準用第九十七條
    規定，建築基地之租金，其最高限額應按申報價額年息百分之十計算。爰審酌系
    爭建物占用土地位於「新天母大庭園」社區之巷弄，為一個死巷，距社區巴士車
    站步行約三分鐘，離淡水線竹圍捷運站步行約十分鐘，附近沒有市場，於五、六
    公里距離有竹圍國中、國小，有本法院於九十二年七月十八日履勘現場之勘驗筆
    錄可參。參酌前揭因素，復審酌被告無權占有前揭土地所受有相當於租金之利益
    ，並致原告受有之損害，本院認以占用之土地申報地價總額週年利率百分之五為
    適當。而系爭二筆土地八十六年七月及八十九年七月之法定地價分別為每平方公
    尺七千七百六十元及八千四百八十元，有臺北縣土地地價冊及地價謄本各一份在
    卷可稽，據此計算被告應給付原告之不當得利詳如後列之計算式。是原告請求被
    告丙○、甲○○、丁○○應分別給付如主文所示之金額，被告甲○○、丁○○、
    乙○○、己○○應連帶給付如主文所示之金額，及各自九十二年八月十四日（更
    正起訴狀繕本送達翌日）起至清償日止，按年息百分之五計算之利息，另被告丙○、甲○○、丁○○應自九十二年三月九日起至返還土地之日止，應分別按月給
    付茹主文所示之金額，被告甲○○、丁○○、乙○○、己○○應自九十二年三月
    九日起至返還土地之日止，應按月連帶給付如主文所示之金額，為有理由，逾此
    部分之請求，難認有稽，不應准許，應予駁回。
六、兩造陳明願供擔保，聲請宣告假執行或免為假執行，經核原告勝訴部分，核無不
    合，爰分別酌定相當之擔保金額宣告之；原告其餘假執行之聲請，因訴之駁回而
    失所依據，不予准許。
七、本件事證已致明確，兩造其餘攻擊防禦方法及舉證，與本判決結果不生影響，無
    贅述必要，併予敘明。
八、據上論結：本件原告之訴為一部有理由，一部無理由，依民事訴訟法第七十九條
    但書、第八十五條第二項、第三百九十條第二項、第三百九十二條，判決如主文
    。
中      華      民      國     九十二     年      十      月    十七    日
                                    臺灣士林地方法院民事第一庭
~B法      官  陳靜芬
右為正本係照原本作成。
如對本判決上訴應於判決送達後廿日內向本院提出上訴狀。
中      華      民      國     九十二     年      十      月    二十二  日
~B法院書記官  陳秀蘭
計算式：（元以下四捨五入）
一、被告丙○應給付部分：
  １、八十七年六月八日至八十九年六月七日止：
      7760（公告地價）×6.36（面積）×5﹪×2（年）﹦4935元
  ２、八十九年六月八日至八十九年六月三十日止：
      7760（公告地價）×6.36（面積）×5﹪×22／365﹦149元
  ３、八十九年七月一日至九十一年六月三十日止：
      8480（公告地價）×6.36（面積）×5﹪×2（年）﹦5393元
  ４、九十一年七月一日至九十二年三月八日止：
      8480（公告地價）×6.36（面積）×5﹪×251／365﹦1854元
  ５、合計：4935＋149＋5393＋1854＝12331元
  ６、自九十二年三月九日起，至返還土地之日止，按月給付之不當得利：
      8480（公告地價）×6.36（面積）×5﹪×1／12﹦225元
二、被告甲○○應給付部分：
  １、八十七年六月八日至八十九年六月七日止：
      7760（公告地價）×8.3（面積）×5﹪×2（年）﹦6441元
  ２、八十九年六月八日至八十九年六月三十日止：
      7760（公告地價）×8.3（面積）×5﹪×22／365﹦194元
  ３、八十九年七月一日至九十一年六月三十日止：
      8480（公告地價）×8.3（面積）×5﹪×2（年）﹦7038元
  ４、九十一年七月一日至九十二年三月八日止：
      8480（公告地價）×8.3（面積）×5﹪×251／365﹦2420元
  ５、合計：6441＋194＋7038＋2420＝16093元
  ６、自九十二年三月九日起，至返還土地之日止，按月給付之不當得利：
      8480（公告地價）×8.3（面積）×5﹪×1／12﹦293元
三、被告丁○○應給付部分：
  １、八十七年六月八日至八十九年六月七日止：
      7760（公告地價）×8.7（面積）×5﹪×2（年）﹦6751元
  ２、八十九年六月八日至八十九年六月三十日止：
      7760（公告地價）×8.7（面積）×5﹪×22／365﹦203元
  ３、八十九年七月一日至九十一年六月三十日止：
      8480（公告地價）×8.7（面積）×5﹪×2（年）﹦7378元
  ４、九十一年七月一日至九十二年三月八日止：
      8480（公告地價）×8.7（面積）×5﹪×251／365﹦2537元
  ５、合計：6751＋203＋7378＋2537＝16869元
  ６、自九十二年三月九日起，至返還土地之日止，按月給付之不當得利：
      8480（公告地價）×8.7（面積）×5﹪×1／12﹦307元
四、被告甲○○、丁○○、乙○○、己○○應連帶給付部分：
  １、八十七年六月八日至八十九年六月七日止：
      7760（公告地價）×6.12（面積）×5﹪×2（年）﹦4749元
  ２、八十九年六月八日至八十九年六月三十日止：
      7760（公告地價）×6.12（面積）×5﹪×22／365﹦143元
  ３、八十九年七月一日至九十一年六月三十日止：
      8480（公告地價）×6.12（面積）×5﹪×2（年）﹦5190元
  ４、九十一年七月一日至九十二年三月八日止：
      8480（公告地價）×6.12（面積）×5﹪×251／365﹦1784元
  ５、合計：4749＋143＋5190＋1784＝11866元
  ６、自九十二年三月九日起，至返還土地之日止，按月給付之不當得利：
      8480（公告地價）×6.12（面積）×5﹪×1／12﹦216元


司法院資訊處製作；財團法人民間司法改革基金會備份。
